【裁判字號】    89,上訴,1524
【裁判日期】    900330
【裁判案由】    毒品危害防制條例
【裁判全文】
臺灣高等法院臺南分院刑事判決          八十九年度上訴字第一五二四號      Ｃ
      上  訴  人
      即  被  告  丁  ○  ○
      選任辯護人  蔡  碧  仲  律師
右列上訴人因違反毒品危害防制條例案件，不服臺灣嘉義地方法院八十九年度訴字第
四四四號中華民國八十九年十一月二日第一審判決（起訴案號：臺灣嘉義地方法院檢
察署八十九年度偵字第三八九三號），提起上訴，本院判決如左：
      主      文
原判決撤銷。
丁○○無罪。
      理      由
一、公訴意旨略以：被告丁○○綽號「雞肉仔」，基於幫助販賣第二級毒品安非他命
    之概括犯意，自民國（下同）八十九年四月中旬起，負責駕駛自小客車搭載綽號
    「阿敏」（即丙○○）之男子，以每次新臺幣（下同）二千元至三千元不等之價
    格，連續三次販售第二級毒品安非他命予乙○○（另案強制戒治）施用，嗣於同
    年五月二十五日下午二時二十分許，經警在嘉義市○○路○段、長安街口，查獲
    乙○○非法施用毒品後，由乙○○配合警方查緝販毒者，而撥打被告丁○○所有
    之0000000000號行動電話，聯絡約定交易之時間、地點，佯稱欲購買
    安非他命後，被告丁○○隨即駕駛車牌ＳＷ─三九六二號自小客車，搭載綽號「
    阿敏」之男子，依約前往嘉義市○○路、廣州街口，欲與乙○○進行交易毒品事
    宜，惟經埋伏之警員上前盤查而駕車逃逸。案經嘉義市警察局移送偵辦，因認被
    告丁○○涉犯有毒品危害防制條例第四條第二項之幫助販賣第二級毒品罪嫌云云
    。
二、按犯罪事實應依證據認定之，無證據不得推定其犯罪事實；又不能證明被告犯罪
    者，應諭知無罪之判決；刑事訴訟法第一百五十四條、第三百零一條第一項，分
    別定有明文。次按所謂認定犯罪事實之證據，係指足以證明被告確有犯罪行為之
    積極證據而言，該項證據必須適合於被告犯罪事實之認定，始得採為斷罪之資料
    ；又犯罪事實之認定，應憑真實之證據，倘證據是否真實尚欠明顯，自難以擬制
    推測之方法，為其判斷之基礎；又刑法上之幫助犯，以正犯已經犯罪為構成要件
    ，故幫助犯無獨立性，如無他人犯罪行為之存在，幫助犯即無由成立；亦迭經最
    高法院著有判例在案。公訴人認被告涉犯有上開幫助販賣第二級毒品之罪嫌，無
    非係以證人乙○○之證詞，及被告在警訊時自承：遇警盤查時，「阿敏」即叫其
    趕快離開現場，苟被告與「阿敏」若非依約前往交易毒品，何以遇警即駕車逃逸
    等由為論據。訊據被告固不諱言有於八十九年五月二十五日下午三時許，接獲乙○○撥打之電話後，即搭載綽號「阿敏」之男子，依約前往嘉義市○○路、廣州
    街口見面之事實；惟矢口否認有何幫助販賣第二級毒品之犯行，並辯稱：因「阿
    敏」常至其開設之火雞肉飯店用餐，且附近不方便攔計程車，加上店內生意清淡
    ，故其偶而亦會兼差開車載送客人賺取車費，前後僅載送「阿敏」返回市區二次
    ，其不悉「阿敏」係前去販賣毒品，又與乙○○約定於上開時地見面，係因乙○○欲拿錢予「阿敏」，並非要去販毒，又「阿敏」即係另案之丙○○等語。
三、經查證人乙○○固在警訊中陳稱：「據我所知，肉雞是阿敏特定司機，因為阿敏
    行動不便無法駕車，所以阿敏每次販賣毒品時，會叫肉雞開車載阿敏到交易處所
    」（見警卷第七頁），繼在偵查中指稱：「自八十九年四月中旬開始，交易過四
    、五次，有的不是雞肉載他來的，雞肉載他來約二、三次」（見偵查卷第九至十
    頁），及在原審證稱：「是阿敏介紹我與被告認識，我認識被告約一個月左右，
    我吸食的安非他命是向阿敏購買的，我向阿敏買安非他命約有三次，我每次都買
    二千元左右，從八十九年四月份開始向他買，我是因為朋友介紹才知道阿敏有賣
    安非他命，第一次向阿敏購買時，被告就與阿敏在一起，所以就認識被告，我是
    打大哥大給阿敏說我要買安非他命，如果聯絡不上阿敏我就聯絡被告，被告的電
    話我忘記了，三次向阿敏買安非他命都是由被告載阿敏來的，我原來不知道被告
    在賣火雞肉飯，後來才知道，是我於八十九年五月二十五日被警方查獲後就配合
    警方查獲被告」（見原審卷第二十九頁）各等語在卷。惟因被告矢口否認有該幫
    助「阿敏」販賣第二級毒品之犯行，自不能僅憑證人乙○○唯一不利於被告之證
    詞，遽認被告有該犯行，仍應調查其他證據，始無悖於刑事訴訟證據裁判原則及
    實質發見真實之旨意。首查證人乙○○在偵查中證稱：「當時我打雞肉的行動電
    話說要向阿敏拿藥，我說要順便拿錢給阿敏，並且拿藥，我指的藥是安非他命，
    當時沒說要拿多少藥，雞肉就約我在剛才那個地方等」（見偵查卷第九頁），繼
    在原審證稱：「當天我打電話給被告並沒有說要做什麼，只有說有事情要找阿敏
    ，被告有向我說阿敏就在他旁邊」（見原審卷第二十九頁），及證人即查獲本案
    之警員吳振輝、甲○○在原審證稱：「我們是從乙○○身上查獲安非他命，問他
    可否查獲上源阿敏，我們當天請乙○○在警局打電話找被告聯絡時間及地點，乙○○在電話中是請被告聯絡阿敏說有事情要找他，丁○○說二十分鐘以後在重慶
    路廣州街口見面」（見原審卷第三十頁），各有關案發日乙○○為配合警方查緝
    販毒之經過情節，已足徵證人乙○○雖於案發日透過被告，表示伊有事情欲找阿
    敏，惟並未於電話中直接表示要購買毒品，則被告當時是否已知悉乙○○係欲向
    阿敏買毒品，始致電要其聯絡阿敏，已非無疑，自難據以推斷被告係明知阿敏與
    乙○○交易毒品，而有予以幫助之犯行。次考證人即綽號阿敏之男子丙○○在本
    院證稱：「（案發）那天沒有坐他（被告）的車到重慶路、廣州街那裡」、「（
    坐過丁○○的車子有幾次？）只有一次，是從嘉義坐到臺中，並沒有坐到嘉義，
    且僅有一次」各等語（見本院卷第五十九頁），雖與被告前揭所供有所出入，惟
    該證人亦堅詞否認有何販賣安非他命予乙○○之情事，從而本件被告是否成立販
    賣毒品之幫助犯，尚應視丙○○販賣安非他命予乙○○部分有無成罪而定。卷查
    丙○○涉犯於上開時地販賣安非他命予乙○○部分，經臺灣嘉義地方法院檢察署
    以八十九年度偵字第六九五三號，移送本院另案八十九年度上訴字第一四三七號
    併辦後，證人乙○○在本院審理該案時所證稱：「（你有沒有向丙○○購買安非
    他命？）我不認識他，他和我在筆錄講的人不是同一個人。」「（警訊時警員有
    沒有提示丙○○本人口卡給你看？）有，在照片看時很像，但是今天我看到本人
    是不一樣的。」、「（你在警訊為何說綽號「阿敏」現在已經被查獲，在嘉義看
    守所羈押，他本名叫丙○○，大約三十幾歲，住嘉義縣民雄鄉？（提示警卷第三
    頁背面並告以要旨）是警察拿他的口卡給我看，說這個人現在羈押嘉義看守所，
    我說那個人跛腳，行動不便。」、「（你於八十九年四月中旬及四月下旬及八十
    九年五月廿六日共三次每次向丙○○購買安非他命壹小包，新台幣三千元，都約
    定在嘉義市○○路、中正路口交易，當場銀貨兩訖？（提示警卷第四頁並告以要
    旨）我有這樣子講，但是我買安非他命的那個人不是庭上這個人。」、「（你在
    警訊為何說你每次打丙○○的行動電話約定交易地點後，第一次購買時由丙○○
    及丁○○前來交易，第二、三次都由丙○○獨自前來交易？）我不知道丙○○這
    個名字，是警察拿口卡給我看，那時看很像，他的名字又有一個敏字，就製作我
    的筆錄，今天開庭才發現不是同一個人。」（見本院八十九年度上訴字第一四三
    七號八十九年十二月十八日審理筆錄）各等語，及證人丙○○之四肢健全，並無
    跛腳行動不便情形，業經本院審理該案時當庭勘驗屬實乙情，顯見證人乙○○所
    稱向綽號「阿敏」之男子購買安非他命之「阿敏」，應非本院另案被告丙○○無
    訛，該所謂綽號「阿敏」之男子應另有其人，本院另案為此因認丙○○販賣毒品
    予乙○○部分，與丙○○販賣第二級毒品有罪部分，無連續犯之裁判上一罪關係
    ，而將該部分退回臺灣嘉義地方法院檢察署另依法處理，亦有該案判決書附卷足
    參。準此丙○○涉嫌販賣安非他命予乙○○部分既未成罪，則本件被告涉嫌幫助
    丙○○販賣第二級毒品予乙○○部分，即無所附麗，此外復查無其他被告幫助販
    賣之佐證，顯難遽對被告論以幫助販賣第二級毒品之罪刑。
四、綜上各情，參互觀之，足認被告所辯尚非不得採信，此外復查無其他積極證據，
    足證被告有何公訴意旨所指之犯行，本件不能證明被告犯罪。原審未詳查並勾稽
    全案證據調查所得，遽對被告論處幫助販賣第二級毒品之罪刑，自有未合。被告
    上訴意旨，否認犯罪，指摘原判決不當，為有理由，應由本院將原判決予以撤銷
    ，改諭知被告無罪。
五、據上論斷，應依刑事訴訟法第三百六十九條第一項前段、第三百六十四條、第三
    百零一條第一項，判決如主文。
本案經檢察官林炎昇到庭執行職務。
中    華    民    國      九十      年      三      月      三十        日
                                  臺灣高等法院臺南分院刑事第二庭
                                      審判長法官  游    明    仁
                                            法官  蘇    重    信
                                            法官  林    永    茂
右正本證明與原本無異。
檢察官如不服本判決，應於判決送達後十日內向本院提出上訴書。
                                      法院書記官  楊    清    旺
中    華    民    國      九十      年      四      月      二          日


司法院資訊處製作；財團法人民間司法改革基金會備份。
